【裁判字號】    92,重上,12
【裁判日期】    920415
【裁判案由】    返還房屋等
【裁判全文】
臺灣高等法院民事判決  九十二年度重上字第一二號
    上  訴  人  甲  ○
    訴訟代理人  黃景安律師
    被  上訴人  臺灣臺北看守所
    法定代理人  陳世志
    訴訟代理人  陳坤鵬
右當事人間因返還土地等事件，上訴人對於中華民國九十一年十一月二十八日臺灣臺
北地方法院九十一年度北訴字第三號第一審判決提起上訴，本院判決如左：
    主    文
原判決關於命上訴人自民國八十五年七月一日起至八十六年六月三十日止，按月給付
逾新台幣萬肆仟壹佰參拾柒元部分，及該部分假執行之宣告均廢棄。
右開廢棄部分，被上訴人在第一審之訴及其假執行之聲請均駁回。
其餘上訴駁回。
第二審訴訟費用由上訴人負擔。
    事實及理由
一、程序部分：國有財產撥給各地國家機關使用者，名義上雖仍為國有，實際上即為
    使用機關行使所有人之權利，故對於國有財產，向准由管領機關起訴，代表國家
    主張所有權人之權利（最高法院五十一年度臺上字第二六八○號判例意旨參照）
    。本件訴訟標的物為坐落台北市○○區○○段三小段五六六地號土地及其上台北
    市○○區○○段三小段一八四建號建物即門牌號碼台北市大安區○○○路○段五
    九巷十一號房屋（下稱原建物），依卷附土地登記簿謄本及建物登記簿謄本載明
    所有權人均為中華民國，管理機關為被上訴人（見原審卷第十一、十二頁），則
    上開土地與原建物之管理機關即被上訴人基於所有權人之地位，訴請拆屋還地及
    不當得利，揆諸前開說明，被上訴人即為適格之當事人。上訴人辯稱，被上訴人
    為不適格之當事人，尚有誤會，合先敘明。
二、被上訴人主張：坐落台北市○○區○○段三小段五六六地號土地及其上原建物，
    為中華民國所有，而由被上訴人機關管理。上訴人前任職被上訴人機關期間借住
    原建物，嗣於民國六十五年間上訴人調派台灣台北地方法院（下稱台北地院）擔
    任通譯職務，經該院為上訴人函轉申請繼續借用原建物，被上訴人乃同意上訴人
    在台北地院任職期間繼續借用，原建物之使用借貸關係存在兩造之間。上訴人已
    於民國八十年三月一日自台北地院退休，其借用原建物之目的已使用完畢，因上
    訴人非在被上訴人機關退休，所借住之原建物應即收回，依民法第四百七十四條
    、第七百六十七條之規定，上訴人應將原建物返還被上訴人。惟原建物本係木造
    房屋，被上訴人將其拆除後改以磚造及鋼架鐵皮興建（下稱系爭房屋），占用土
    地一百三十一平方公尺如原判決書所附土地複丈成果圖所示（下稱系爭土地），
    致原建物已不存在，上訴人無權占有系爭土地，依民法七百六十七條規定上訴人
    自應拆除系爭房屋，返還系爭土地予被上訴人。被上訴人屢經催促上訴人返還，
    上訴人置之不理，仍繼續占用系爭土地，自受有相當於租金之利益，依民法第一
    百七十九條之規定，被上訴人自得請求上訴人給付不當得利等語。（被上訴人於
    原審聲明：(一)上訴人應拆除系爭房屋，將系爭土地返還被上訴人。(二)上訴人應自
    八十五年七月一日起算至拆屋還地之日止，按月給付被上訴人新台幣｛下同｝三
    萬四千七百五十一元。(三)願供擔保請准宣告假執行。原審判決被上訴人全部勝訴
    ，並宣告准供擔保為假執行。）爰就上訴人之上訴，答辯聲明：駁回上訴。
三、上訴人則以：被上訴人業將原建物借予台北地院，原建物已非被上訴人管領，而
    由台北地院管領，台北地院有權將原建物配予其所屬之職員為宿舍，被上訴人無
    權直接起訴請求原建物
    人做為宿舍，於被上訴人與台北地院之使用借貸關係消滅以前，被上訴人請求上
    訴人拆除原建物，即屬當事人不適格。又原建物本為木造房屋，上訴人僅將天花
    板降低一公尺，作為閣樓使用，並未增建二層房屋，而原建物之門框、木製板壁
    、窗、木柱、及廁所均仍存在，並未滅失，依民法附合之法律關係，所有權仍屬
    被上訴人所有，故被上訴人請求將系爭房屋拆除返還土地，顯無理由，被上訴人
    即無適用民法第七百六十七條之規定，排除上訴人使用系爭房屋之餘地等語，資
    為抗辯。爰不服原判決，上訴聲明：(一)原判決廢棄。(二)被上訴人在第一審之訴及
    假執行之聲請均駁回。
四、被上訴人主張：坐落系爭土地上之原建物，為中華民國所有而由被上訴人機關管
    理，上訴人前任職於被上訴人機關期間，即配（借）住原建物，嗣於六十五年間
    上訴人調派台北地院服務時，經該院書記室為上訴人函被上訴人續借住宿舍，被
    上訴人同意借用，上訴人於八十年三月一日自台北地院退休，經被上訴人催告限
    於八十五年六月三十前拆屋還地，未獲置理之事實，業據被上訴人提出與所述相
    符之土地及建物登記謄本、被上訴人八十三年九月十二日北所總字第六○八七號
    函、八十五年五月廿三日土城青雲郵局第二四五號存證信函、被上訴人八十八年
    九月十五日北所傑總字第六○○九號函、八十九年五月二十日北所傑總字第二七
    五五號函、八十九年八月八日北所傑總字第四三三七號函、八十九年十月十七日
    北所總字第五五五○號函及上訴人
    ），並為上訴人所不爭執，被上訴人此部分主張，堪信為真實。
五、被上訴人主張：上訴人無權占有系爭土地，依所有物返還請求權，請求被上訴人
    拆除系爭房地返還占用之系爭土地等語。上訴人則辯稱：原建物使用借貸關係係
    存在於台北地院與上訴人間，被上訴人為當事人不適格，且原建物尚未滅失，被
    上訴人自不得請求上訴人拆屋等語。經查：
    (一)兩造為原建物使用借貸契約之當事人：
      查上訴人前因任職於被上訴人機關，而於四十五年三月十五日起借用原建物，
      嗣於六十五年間調派台北地院擔任通譯職務，而自被上訴人機關離職，則上訴
      人與被上訴人間之任職關係即已終止之事實，為兩造所不爭。然上訴人調職台
      北地院後，以一時無處遷居為由，簽請台北地院函請被上訴人同意繼續上訴人
      借用，台北地院書記室乃於六十五年十二月四日以（）北院劍總字第三一四
      二一號函被上訴人：「據本院通譯甲○本年十一月一十七日簽稱：職前在本院
      看守所服務時，配住台北市大安區○○○路○段五九巷十一號宿舍半戶，於四
      十五年三月十五日遷入居住，茲奉調本院服務，為辦理離職手續計，擬懇鈞座
      賜准請該所同意職一家六口繼續居住等情，查該員因一時無處遷居，特請查照
      惠予同意繼續借住，並請見覆」。被上訴人收到台北地院書記室該函後，承辦
      人簽註意見載為「查李員前在本所服務時配住台北市之宿舍半棟，現已調台北
      地院服務所請繼續借用原住宿舍一節，擬依司法行政部暨所屬各機關調離職人
      員居住公有宿舍（補充）規定辦理，同意予以借用是否有當請核示」，被上訴
      人所長批示「可」，被上訴人即函覆台北地院書記室主旨：「貴院通譯甲○原
      借用本所管有台北市○○○路○段五十九巷十一號宿舍半棟，同意鈞院借用請
      查照」，此有被上訴人提出之台北地院六十五年十二月四日（65）北院劍總字
      第三一四二一號函（見本院卷第四○頁）及上訴人提出被上訴人八十五年十二
      月二十日北所財字第一八二五號函（見原審卷第九○頁）在卷可證，復為兩造
      不爭之事實。足見，台北地院書記室發函予被上訴人，其目的僅係傳達上訴人
      繼續借用被上訴人原建物宿舍之意思，並非代表台北地院借用原建物。且行政
      體制上台北地院書記室更無代表台北地院發函向被上訴人借用原建物之地位，
      況台北地院書記室復非以台北地院為借用人之名義，函被上訴人借用原建物，
      遑論被上訴人亦係函覆台北地院書記室，而非行文台北地院，可知上訴人調派
      台北地院後，係上訴人簽請台北地院書記室函請被上訴人同意上訴人繼續借用
      ，台北地院書記室乃依上訴人之簽，代轉函請被上訴人同意上訴人繼續借用原
      建物，被上訴人則覆函表示同意上訴人繼續借用，並無上訴人所辯稱台北地院
      借用後轉配住予上訴人之事實，則被上訴人自非將原建物借用予台北地院，而
      係同意上訴人於任職台北地院期間繼續借住使用原建物，殊屬明確。是上訴人
      辯稱原建物為台北地院向被上訴人借用云云，尚屬無據，要不可取。至於上訴
      人提出台北地院九十一年四月八日北院錦總字第二八八０號證明書，辯稱原建
      物係台北地院配住予上訴人云云。惟查該證明書僅有證明上訴人係配住原建物
      乙事而已，但對於原建物為台北地院配住予上訴人或被上訴人借住予上訴人，
      並未在證明書證明之內；殊難徒憑此證明書即逕認上訴人辯稱原建物為台北地
      院配住予上訴人乙節屬實。是上訴人所辯原建物係台北地院配住予上訴人云云
      ，尚乏依據，亦不可取。從而，被上訴人主張原建物使用借貸契約係存在於兩
      造間，而非台北地院與上訴人間之事實，要堪認定。
    (二)原建物目前已不存在：
      被上訴人主張：原建物業經上訴人拆除改建不存在等語；上訴人則辯稱：原建
      物並非不存在，僅係將天花板降低一公尺，而作為閣樓使用，並無建造為二層
      樓，原建物既未拆除，則上訴人所修建之違章建築已附合於配住之原建物，而
      成為原建物之一部分，所有權因附合而歸屬被上訴人所有，被上訴人請求拆除
      系爭房屋為無理由等語。查(1)依上訴人在原審自認原建物只約三坪不到四坪之
      『木造』房屋，且於『日據時期』
      部腐朽，搖搖欲墜，頻臨崩塌，確已不堪居住，經得台北市政府建管處同意後
      ，即僱工拆除重建完成新屋，．．．原建物已因腐朽，於八十八年五月間已經
      實質上滅失不存在，系爭房屋所有權為上訴人所有；及系爭房屋目前現狀，係
      上訴人花費二百多萬元興建的等情（見原審卷第八十八頁反面，即上訴人在原
      審提出之民事答辯二狀；原審卷第八一頁，即九十一年十一月十四日言詞辯論
      筆錄）；並有上訴人提出之屋頂腐爛之照片四幀（見原審卷第九七、九八頁）
      為證；且經原審於九十一年四月十日勘驗現場，並製作勘驗筆錄載明「．．．
      被告表示增蓋一、二樓是使用鋼架，三合板隔間而成（八十六年六月興建）
      ，大約花費台幣二百萬元，原來交予被告的宿舍約三坪大的木造平房。原告
      沒有意見，並表示說如果沒有興建，就無法再住了，原來房舍之主結構都已不
      存在了。．．．」（見原審卷第七○頁），並由台北市大安地政事務所派員測
      量系爭房屋，制有土地複丈成果圖在卷（見原審卷第七三頁），依現場測量所
      得之土地複丈成果圖所示，上訴人增蓋系爭房屋占地廣達一百三十一平方公尺
      ，且其構造為『磚造』及『鋼架鐵皮』二層建築，並未載明有「木造」之主結
      構；互核以觀，上訴人於原審自認原建物已不存在之事實，要堪認定。(2)上訴
      人雖於本院辯稱：原建物尚存在之事實等語，並提出十一幀照片（見本院卷第
      二四至二八頁）為證，意在撤銷於原審自認原建物已不存在之事實。惟按當事
      人主張之事實，經他造於準備書狀內或言詞辯論時或在受命法官、受託法官前
      自認者，無庸舉證。自認之撤銷，除別有規定外，以自認人能證明與事實不符
      或經他造同意者，始得為之，民事訴訟法第二百七十九條第一、三項定有明文
      。查上訴人欲撤銷於原審自認原建物已不存在之事實，即應舉證證明於原審所
      為之自認與事實不符。但徒憑上訴人提出上述十一幀照片，並無法證明即係屬
      原建物之事實；且系爭房屋之主要結構依前開複丈成果圖顯示為「磚造、鋼架
      鐵皮造」，及上訴人就所述之原建物部分，亦有部分為磚造，此有上訴人提出
      之照片可稽（見本院卷第二五、二七；原審卷第九四、九五頁），應非屬百年
      前木造之原建物；再依上訴人提出之照片，顯示上訴人所述之原建物屋頂、天
      花板腐朽及屋頂橫樑腐朽未整修之情形，此有照片六幀可稽（見原審卷第九六
      至九八頁），且依上訴人提出卷附原建物腐朽之狀（見本院卷第九七頁），及
      天花板閣樓部分未清潔等情之照片（見原審卷第九六頁）以觀，顯示上訴人已
      無法使用所謂原建物之現況；甚至依上開照片顯示腐朽程度以觀，幾達隨時有
      崩落之危險，難認具有經濟上使用價值；縱令上訴人辯稱原建物部分木製板壁
      、門框、木柱等尚存在（見本院卷第二六頁照片）屬實，但因上訴人建造系爭
      房屋主結構磚造及鋼架鐵皮已將上訴人所述之原建物含攝在內，原建物並無獨
      立出入口，或具備獨立經濟使用目的遮斷與系爭房屋之區別，原建物殊非構成
      系爭房屋之主要構造，應已附屬於系爭房屋在內；況按民法第六十六條第一項
      規定「稱不動產者，謂土地及其定著物」，而所謂定著物，係指非土地之構成
      部分，繼續附著於土地，而達一定經濟上目的，不易移動其所在之物而言。故
      而建物本質不足以避風雨，無法可達經濟上使用之目的者，即非屬土地之定著
      物。上訴人所指原建物如僅存部分木製板壁、門框、木柱等，並不具足以避風
      雨，而可達到經濟使用上之目的，仍難徒憑部分木製板壁、門框、木柱等即認
      屬於定著物之不動產本質。足見，上訴人於八十六年間花費鉅資在系爭土地上
      興建時，業將原建物融入包含在系爭房屋內，原建物充其量係附屬在系爭房屋
      之內，要堪認定。因之，上訴人欲撤銷在原審自認原建物已不存在之事實，尚
      乏證據證明屬實，殊不得撤銷自認。是上訴人於原審自認原建物已不存在之事
      實，應堪採信。
    (三)上訴人於八十年三月一日退休後繼續占用系爭土地，為無權占有：
      按借用人應於契約所定期限屆滿時，返還借用物。未定期限者，應於借貸之目
      的使用完畢時返還之，但經相當時期，可推定借用人已使用完畢者，貸與人亦
      得為返還之請求，民法第四百七十條第一項定有明文。本件使用借貸契約既存
      在於兩造，已如前述，而上訴人借用原建物以上訴人任職於台北地院期間為限
      ，乃借用原建物使用目的之當然解釋，是被上訴人同意上訴人繼續借用原建物
      ，自應以上訴人於台北地院退休離職時為使用目的完畢之期限。而上訴人已於
      八十年三月一日自台北地院退休離職，為上訴人所自認之事實（見原審卷第八
      十二頁），則上訴人於八十年三月一日退休後繼續占用系爭土地，自屬無權占
      有至明。從而，被上訴人基於所有權人地位，請求上訴人拆屋還地，於法要無
      不合，為有理由，應予准許。
六、按無法律上原因而受利益，致他人受損害者，應返還其利益，雖有法律上之原因
    ，而其後已不存在者，亦同，民法第一百七十九條定有明文。上訴人於退休離職
    後未返還系爭土地，無合法正當法律上之權源，繼續占有使用系爭土地，依社會
    通常之觀念，受有相當於租金之利益，致被上訴人受有相當租金之損害，是被上
    訴人依不當得利之規定請求上訴人返還相當租金之利益，即無不合。而依土地法
    第一百零五條準用同法第九十七條第一項規定「城市地方房屋之租金，以不超過
    土地及其建築物申報總價額年息百分之十為限」；所謂土地價額係指法定地價而
    言；土地所有權人依土地法所申報之地價即為法定地價；公有土地以各該宗土地
    之公告地價為申報地價，免予申報，土地法第一百四十八條、土地法施行法第二
    十五條、平均地權條例施行細則第二十一條分別定有明文。本件衡量系爭土地位
    於台北市○○○路菁華地區，雖非用以營利，惟周遭環境品質優良、交通便利、
    為極佳之住宅地段，此為眾所週知之事實，本院認應以系爭土地價額年息百分之
    五計算相當租金額，尚屬妥適合理。系爭土地八十五年七月之公告地價為六萬二
    千五百四十元，此有卷附台北市政府公告地價資料一紙可稽（見本院卷第五十六
    頁），則八十五年七月一日至八十六年六月三十日之間，上訴人占用系爭土地之
    公告地價額共為八百十九萬二千七百四十元（即每平方公尺62540元×131平方公
    尺=0000000元），依年息百分之五計算，則每月相當於租金之利益金額即為三萬
    四千一百三十七元（0000000×5%÷12=34137元，元以下四捨五入）；而八十六
    年七月之公告地價共計每平方公尺六萬三千六百六十六元（見同上本院卷及原審
    卷第十一頁），上訴人占用系爭土地之公告地價額為八百三十四萬二百四十六元
    （即每平方公尺63666元×131平方公尺=0000000元），年息百分之五計算，每月
    相當於租金之利益金額即為三萬四千七百五十一元（0000000×5%÷12=34751元
    ，元以下四捨五入）。則被上訴人請求上訴人自八十五年七月一日起至拆屋還地
    之日止，按月給付被上訴人三萬四千七百五十一元，其中自八十五年七月一日起
    至八十六年六月三十日止，按每月給付三萬四千一百三十七元，為有理由，逾此
    部分，則屬無據；而自八十六年七月一日起至拆屋還地之日止，按月給付被上訴
    人三萬四千七百五十一元，要無不合，應予照准。（八十九年七月系爭土地公告
    地價調高至每平方公尺六萬三千九百四十一元，但被上訴人僅依原八十六年七月
    公告地價為計算基準，而請求按月以三萬四千七百五十一元計算相當租金額，故
    本院無另再以調高後之公告地價計算之必要，併此說明。）
七、綜上所述，被上訴人本於民法第七百六十七條所有物返還請求權及同法第一百七
    十九條不當得利返還請求權之法律關係，請求上訴人拆除系爭房屋、返還系爭土
    地，及自八十五年七月一日起至八十六年六月三十日止，按每月給付三萬四千一
    百三十七元；自八十六年七月一日起至拆屋還地之日止，按月給付被上訴人三萬
    四千七百五十一元之相當租金額利益，為有理由，應予准許。逾此所為請求，為
    無理由，應予駁回。至於被上訴人敗訴部分，其假執行之聲請失所附麗，應併予
    駁回。原審就超過上開應准許部分，漏未審酌八十五年七月之法定地價，誤以八
    十六年七月之法定地價為計算之基準，而為上訴人敗訴之判決，並為假執行之宣
    告，自有未洽。上訴意旨就此部分指摘原判決不當，求予廢棄改判，為有理由。
    至於上開應准許部分，原審判命上訴人拆屋還地及按月給付之金額，並依被上訴
    人之聲請宣告准予供擔保而為假執行。核無違誤，上訴意旨，就此部分，仍執陳
    詞，指摘原判決不當，求予廢棄，為無理由，應駁回其上訴。
八、據上論結，本件上訴為一部有理由，一部無理由，依民事訴訟法第四百五十條、
    第四百四十九條第一項、第七十九條但書，判決如主文。
中      華      民      國    九十二    年      四      月      十五    日
                                  民事第十四庭
                                      審判長法  官  張  劍  男
                                            法  官  彭  昭  芬
                                            法  官  李  行  一
右正本係照原本作成。
如不服本判決，應於收受送達後二十日內向本院提出上訴書狀，其未表明上訴理由者
，應於提出上訴後二十日內向本院補提理由書狀（均須按他造當事人之人數附繕本）
上訴時應提出委任律師或具有律師資格之人之委任狀；委任有律師資格者，另應附具
律師資格證書及釋明委任人與受任人有民事訴訟法第四百六十六條之一第一項但書或
第二項（詳附註）所定關係之釋明文書影本。
中      華      民      國    九十二    年      四      月    十七      日
                                            書記官  黃      愛
附註：
民事訴訟法第四百六十六條之一（第一項、第二項）：
對於第二審判決上訴，上訴人應委任律師為訴訟代理人。但上訴人或其他法定代理人
具有律師資格者，不在此限。
上訴人之配偶、三親等內之血親、二親等內之姻親，或上訴人為法人、中央或地方機
關時，其所屬專任人員具有律師資格並經法院認為適當者，亦得為第三審訴訟代理人
。


司法院資訊處製作；財團法人民間司法改革基金會備份。
